【裁判字號】    92,簡上,95
【裁判日期】    920725
【裁判案由】    返還土地
【裁判全文】
臺灣臺中地方法院民事判決  九十二年度簡上字第九五號
    上  訴  人
    即被上訴人  李志強
    輔  佐  人  李炳曜
    訴訟代理人  林道啟律師
    複  代理人  丙○○      住.
    上  訴  人
    即被上訴人  黃  興      住.
    訴訟代理人  翁開嶸律師
    上  訴  人  林  順      住.
    訴訟代理人  甲○○      住.
                乙○○      住.
右當事人間請求返還土地事件，上訴人對於中華民國九十一年十二月十六日臺灣臺中
地方法院豐原簡易庭九十一年豐簡字第一一七號第一審簡易判決提起上訴，本院判決
如左：
    主  文
原判決關於命上訴人林順將坐落台中縣石岡鄉○○○段三五地號土地上如附圖Ｇ－Ｈ
－Ｉ－Ｊ－Ｇ連接範圍之地上物拆除，將土地返還上訴人李志強之部分，暨命上訴人
林順負擔訴訟費用之裁判均廢棄。
右廢棄部分，駁回上訴人李志強在第一審之訴。
上訴人李志強之上訴駁回。
上訴人黃興之上訴駁回。
第一審關於命上訴人林順負擔訴訟費用部分，及第二審訴訟費用，均由上訴人李志強
負擔。
    事      實
甲、上訴人即被上訴人（以下簡稱上訴人）李志強方面：
一、聲明：
（一）原判決關於駁回上訴人李志強後項之訴部分廢棄。
（二）被上訴人黃興應將台中縣石岡鄉○○○段三五地號土地上如鑑定圖Ａ－Ｂ－Ｃ
      －Ｄ－Ｅ－Ａ連接範圍之地上物拆除，將土地返還上訴人李志強。
（三）駁回對造上訴人之上訴。
二、陳述：除與原判決記載相同者，茲引用之外，補稱：
（一）上訴人李志強所有台中縣石岡鄉○○○段三五地號（八十九年重測前為同鄉○
      ○段二九地號）與上訴人即被上訴人（下稱上訴人）黃興、林順二人所共有之
      同段三七地號（八十九年重測前為同鄉○○段五十地號）土地相毗鄰，上訴人
      黃興、林順所有坐落於同段三七地號土地之房屋因九二一地震全倒而予拆除，
      未經重測完成前即按原屋址各自重建房屋，經重測後發現上訴人黃興、林順各
      自興建所有之房屋均有越界占用上訴人李志強之土地。
（二）因民國五十四年十月二十八日上訴人李志強之父李輝斌與上訴人黃興、林順之
      父黃阿來等人曾立有土地交換使用契約書，契約之性質為互為租賃，又未約定
      租賃期限，故為未定期限之租賃契約。原契約末二行：「批明：甲乙雙方交換
      使用之地界，依照現有水溝西片溝唇為雙方使用之分界線。」，契約所謂之「
      現有水溝」係五十四年簽約之砌石水溝，惟該水溝於八十四年因颱風損壞，上
      訴人李志強已整修為混凝土水溝，該水溝位置已往東邊外移約三十分，原契約
      之基準已消失，無法準確界定。上訴人李志強做新水溝係將原來的水溝包覆在
      裡面，無法精確判斷水溝移動多少，但新的水溝把原來水溝包起來加水泥，為
      維持原來之水溝寬度以保持排水量，故有往東邊土地移動。
（三）該水溝至上訴人林順房屋處確有呈九十度轉彎，然系爭契約約定之地界係指西
      片溝唇，且契約上已經有附圖顯示係約定直線部分土地交換，並沒有約定轉角
      部分的土地要交換，而上訴人林順房屋越界部分是在同段三七地號土地以南的
      位置，自不在交換範圍內。
（四）上開契約之簽訂係當時房屋已完成，雙方基於善意不得已措施而訂約，而該房
      屋既已倒塌不存在，簽約之原因已消失，契約自然失效，且該契約第三條約定
      ：「乙方日後倘要房屋修建房屋時，﹕﹕﹕甲方得以阻止之」，是該契約之效
      力僅及修建，依建築法第一章第九條第一項規定：新建：為新建造之建築物或
      將原建築物全部拆除而重行建築者，第四項：修建：建築物之基礎、柱、承
      重牆壁、樓地板、屋架或屋頂其中任何一種有過半之修理或變更者，而上訴人
      黃興、林順之房屋係新建，已非契約所及修建之範圍，是上訴人黃興、林順新
      建之房屋應僅能在其土地之界址內興建。
（五）九二一地震後兩造之房屋均因全倒拆除，上訴人黃興、林順於其所有土地上新
      建房舍時，上訴人李志強於八十八年十一月十一日以東勢郵局三五一號存證信
      函向上訴人黃興、林順表示：「閣下如執意興建，也應在自身土地權利範圍內
      ，因此本人強力主張，應等地政機關鑑界指界確實地界後再興土木，以免日後
      建物跨越鄰地，造成閣下金錢及財物損失。」，已表明終止兩造間前揭土地交
      換使用契約之意思表示。嗣上訴人黃興於八十九年五月十一日以東勢郵局一０
      七號存證信函向上訴人李志強表示：「因發生九二一大地震房屋全倒，我依原
      地重建，無侵占貴方之土地，不要隨便誣賴人，土地界址，請地政機關鑑界為
      據。」其既表示土地界址以地政機關鑑界為據，自係同意上訴人李志強所為終
      止契約之意思表示。上訴人黃興自不得再主張有權占有上訴人李志強之土地。
（六）上訴人李志強已以存證信函對上訴人黃興、林順為終止上開契約之意思表示，
      因上訴人李志強不懂法律，用語比較不清楚，但要探討其真正的意思，是終止
      契約之意思。存證信函第三行之後所載是指原來的房屋是按照契約蓋的，但因
      為房子倒了要重蓋已經不同意按照原來的契約，應該按照地界來蓋，所以當事
      人真意是終止契約。當初發存證信函時，因九二一地震後才看到契約書，發現
      土地界址和占有現況有問題，才會發那份存證信函。
（七）本件於原審審理期間，經法院於九十一年五月七日囑託東勢地政事務所測量界
      址，於同年五月十七日複丈，上訴人林順於同年六月獲悉勘測結果後，得知上
      訴人李志強依前揭契約占用之舊水溝三角形土地（即如上開複丈成果圖標示三
      七地號空地面積五‧一四平方公尺部分）占用渠等之土地，且已知有交換土地
      使用契約之事，上訴人林順嗣以混土塊及泥土等填塞水溝，不讓李志強使用，
      顯係以默示意思表示同意終止前開契約。且上訴人林順於本件上訴狀稱：「九
      十一年十月二十三日內政部土地測量局，測量結果，被上訴人林順占上訴人李
      志強０‧八三平方公尺，而上訴人李志強占被上訴人林順五‧四一平方公尺，
      反而欠林順約四點三一平方公尺，及在豐原簡易法庭和台中地方法院中，上訴
      人李志強都無主動告知長官，有侵占林順土地一事，有遮掩之嫌。」云云，足
      證上訴人林順因雙方已終止前揭契約才為上開陳述。本件契約已經雙方合意終
      止，越界的部分屬無權占有。
（八）縱認依土地交換使用契約認上訴人黃興之房屋未超過西片溝唇部分係有權占有
      上訴人李志強之土地，然原審鑑定圖上標示Ｃ－Ｄ－Ｅ連接範圍即黃興房屋屋
      簷滴水的位置部分已經超過Ｂ－Ｍ的連線即西片溝唇，即無使用權。
乙、上訴人林順方面：
一、聲明：
（一）原判決關於命上訴人將坐落台中縣石岡鄉○○○段三五地號土地上如鑑定圖Ｇ
      －Ｈ－Ｉ－Ｊ－Ｇ連接範圍之地上物拆除，將土地返還上訴人李志強之部分廢
      棄。
（二）右廢棄部分，駁回上訴人李志強在第一審之訴。
（三）駁回上訴人李志強之上訴。
二、陳述：除與原判決記載相同者，茲引用之外，補稱：
（一）對於內政部測量局測量之鑑定圖所示界址無意見，但上訴人林順係按土地交換
      使用契約第三點約定建新屋係按原屋位置重建，且有往自己之土地退縮，並無
      逾越現有水溝西片溝唇，契約交換土地是整筆交換，且水溝是整條水溝不可能
      切斷，系爭契約應繼續有效，不同意上訴人李志強終止契約。
（二）否認上訴人李志強修築混凝土水溝時有向東移三十公分，由上訴人林順提出之
      六十二年間及八十二年間及九二一地震後之現場照片對照可看出水溝並無移動
      位置。
（三）拆除如鑑定圖所示Ｇ－Ｈ－Ｉ－Ｊ－Ｇ連接範圍會拆到鐵皮屋的主要結構物之
      樑，會影響結構安全，導致房屋倒塌，當某事危及更大權益時，相信法律上會
      有最佳判決方案。
（四）依測量結果，上訴人林順房屋僅占用李志強土地零點八三平方公尺，然上訴人
      李志強之房屋占用上訴人林順土地五點四一平方公尺，上訴人李志強均未主動
      告知法院，有遮掩之嫌。
（五）上訴人李志強兩次存證信函均記載要強力主張土地交換使用契約，否認上訴人
      李志強之存證信函有終止契約之意思，否認上訴人林順有默示同意終止契約，
      填水溝是九十一年的事，離上訴人李志強八十八年十一月十五日存證信函很久
      ，上訴人林順不是因為上開存證信函才填塞水溝，是別的原因，是因對方用舊
      車擋住路，上訴人林順之妻很生氣才要把自己的地填回來，後來已將水溝清通
      。
三、證據：除援用第一審所提證據外，補提存證信函一件、上訴狀一件、照片六張、
          陳情狀四件、稅籍證明書一件（均影本）為證。
丙、上訴人黃興方面：
一、聲明：
（一）原判決關於命上訴人將坐落台中縣石岡鄉○○○段三五地號土地上如鑑定圖Ｇ
      －Ｈ－Ｉ－Ｊ－Ｇ連接範圍之地上物拆除，將土地返還上訴人李志強之部分廢
      棄。
（二）右廢棄部分，駁回上訴人李志強在第一審之訴。
（三）駁回上訴人李志強之上訴。
二、陳述：除與原判決記載相同者，茲引用之外，補稱：
（一）否認上訴人黃興之房屋有逾越界址線，內政部測量局測量之界址線在黃興房屋
      內，並不正確。
（二）系爭土地交換使用契約書原係由上訴人林順保管，上訴人黃興並不知有該契約
      書，直至九二一地震後四十九日因上訴人李志強告知有上開契約書之事，黃興
      始找到該契約。
（三）兩造先人簽訂之契約係約定：「批明：甲乙雙方交換使用之地界，依照現有水
      溝西片溝唇為雙方使用之分界線。」，是以西片溝唇為界址，該條水溝延伸的
      範圍都包括，現場之水溝是順著地界彎向西邊，鑑定圖將水溝劃成直線，和實
      際情形不同。上訴人李志強自承現在水溝是按照原來的水溝再加蓋水泥，係按
      照原來水溝挖建水溝，位置並未改變，林順的房屋並未超過水溝之西片溝唇，
      是該契約書的交換土地包含上訴人林順房屋占用上訴人李志強之土地之部分。
（四）又上開契約書約定實地使用情形說明：「三四之一號占用三四號面積零點零零
      零九甲」，經換算平方公尺為八點七二九二六九平方公尺，然鑑定圖所示Ａ－
      Ｂ－Ｃ－Ｄ－Ｅ－Ａ連接範圍部分面積僅七點六五平方公尺，若加上如鑑定圖
      所示Ｇ－Ｈ－Ｉ－Ｊ－Ｇ連接範圍零點八三平方公尺，共計八點四八平方公尺
      ，較符合契約約定之實地使用面積，是該契約約定之交換使用之範圍包含如鑑
      定圖所示Ｇ－Ｈ－Ｉ－Ｊ－Ｇ連接範圍，方為正確。
（五）兩造應該承受系爭契約權利義務，契約的效力應該繼續存在，不同意終止契約
      。上訴人黃興、林順均係按原來位置新建房屋，均未超過西片溝唇，依照上開
      契約約定，均為有權占有。
（六）否認上訴人李志強之存證信函有終止契約之意思，該三五一號存證信函第三行
      已經記載該契約的事項為其所強力主張，已經承認契約有效。上訴人李志強訴
      訟上陳述係扭曲該存證信函的文義，該存證信函提到「興建要在自身土地權利
      範圍內」，而黃興依契約自有權利在契約所定之範圍內興建房屋。又黃興發存
      證信函時尚不知道有土地交換使用契約之事情，故自認為未越界，是按原屋址
      蓋屋，後來才知道原來房屋是按照交換契約蓋的，故其存證信函並無終止契約
      的意思。
（七）系爭土地如鑑定圖Ｃ－Ｄ－Ｅ連接之範圍並未超過水溝東唇，且兩造的房屋相
      鄰中間是水溝，上訴人李志強請求拆除如鑑定圖所示Ｃ－Ｄ－Ｅ連接部分的屋
      簷，並無任何實益。
三、證據：提出照片二張、林順房屋照片二張、黃興與李志強房屋照片一張、石岡鄉
    公所函影本一件為證，並聲請本院履勘現場。
    理  由
一、程序方面：
（一）原審判決關於被告（即黃興、林順）應將坐落台中縣石岡鄉○○○段三五地號
      土地上如附件鑑定圖所示Ｇ－Ｈ－Ｉ－Ｊ－Ｇ連接範圍（面積零點捌參平方公
      尺）之地上物拆除，並將土地返還原告部分，其訴訟標的對共同訴訟人黃興、
      林順應合一確定，茲共同訴訟人黃興對於第一審判決提起上訴，依民事訴訟法
      第五十六條第一項第一款規定，其效力及於其他共同訴訟人，自應列林順為上
      訴人，合先敘明。
（二）本件上訴人李志強於原審起訴請求「被告黃興、林順應將坐落台中縣石岡鄉○
      ○○段三五地號土地上如附件鑑定圖所示Ａ－Ｂ－Ｃ－Ｄ－Ｅ－Ａ連接範圍及
      Ｇ－Ｈ－Ｉ－Ｊ－Ｇ連接範圍之地上物拆除，並將土地返還原告」，嗣於本院
      減縮起訴聲明為「被上訴人黃興應將系爭土地如鑑定圖Ａ－Ｂ－Ｃ－Ｄ－Ｅ－
      Ａ連接範圍之地上物拆除，將土地返還上訴人李志強；上訴人林順應將系爭土
      地鑑定圖Ｇ－Ｈ－Ｉ－Ｊ－Ｇ連接範圍地上物拆除，土地返還上訴人」，亦即
      針對如鑑定圖所示Ａ－Ｂ－Ｃ－Ｄ－Ｅ－Ａ連接範圍部分之訴撤回對上訴人林
      順之請求，針對如鑑定圖所示Ｇ－Ｈ－Ｉ－Ｊ－Ｇ連接範圍部分之訴撤回對上
      訴人黃興之請求，而上訴人黃興、林順並無異議，且於法亦無不合，程序上應
      予准許。
（三）上訴人李志強既於本院已就如鑑定圖所示Ｇ－Ｈ－Ｉ－Ｊ－Ｇ連接範圍部分之
      訴撤回對上訴人黃興之訴，則原審之判決命上訴人黃興與林順共同拆除上開部
      分地上物返還土地部分，其中關於命上訴人黃興拆除返還部分，已因而訴之撤
      回而不存在，該判決對上訴人黃興已無不利益可言，則其已無上訴利益，其上
      訴為不合法，應予駁回，爰於本判決一併駁回其上訴，不另以裁定為之，附此
      敘明。
二、上訴人李志強起訴主張：上訴人李志強所有台中縣石岡鄉○○○段三五地號（八
    十九年重測前為同鄉○○段二九地號）與上訴人黃興、林順二人所共有之同段三
    七地號（八十九年重測前為同鄉○○段五十地號）土地相毗鄰，上訴人黃興、林
    順所有坐落於同段三七地號土地之房屋因九二一地震全倒而予拆除，未經重測完
    成前即按原屋址各自重建房屋，經重測後發現上訴人黃興及林順各自興建所有之
    房屋均有越界占用上訴人李志強之土地。因五十四年十月二十八日上訴人李志強
    之父李輝斌與上訴人黃興、林順之父黃阿來等人曾立有土地交換使用契約書，然
    房屋既已倒塌不存在，簽約之原因已消失，契約自然失效，且兩造已合意終止系
    爭契約，黃興、林順之房屋係無權占有上訴人李志強之土地，爰依所有物返還請
    求權（於本院並減縮訴之聲明）請求上訴人黃興應將系爭土地如鑑定圖Ａ－Ｂ－
    Ｃ－Ｄ－Ｅ－Ａ連接範圍之地上物拆除，將土地返還上訴人李志強；上訴人林順
    應將系爭土地鑑定圖Ｇ－Ｈ－Ｉ－Ｊ－Ｇ連接範圍地上物拆除，將土地返還上訴
    人李志強。上訴人黃興則抗辯內政部土地測量局之測量界址不正確云云，又上訴
    人黃興、林順均抗辯係按原屋址建屋，並未超過土地交換使用契約之使用範圍，
    契約效力仍有效存在，不同意終止契約，其係有權占有上訴人李志強之土地等語
    。
三、下列事實為兩造所不爭執：（一）上訴人李志強所有台中縣石岡鄉○○○段三五
    地號（八十九年重測前為同鄉○○段二九地號，八十四年重測前為石岡鄉○○○
    段梅子樹腳小段三四地號）與上訴人黃興、林順二人所共有之同段三七地號（八
    十九年重測前為同鄉○○段五十地號，八十四年重測前為石岡鄉○○○段梅子樹
    腳小段三四之一地號）土地相毗鄰，上訴人黃興、林順所有坐落於同段三七地號
    土地之房屋因九二一地震全倒而予拆除，未經重測完成前即按原屋址各自重建房
    屋，重建之房屋分別屬於上訴人黃興及林順單獨所有。（二）民國五十四年十月
    二十八日訴外人黃有德、黃阿來（上訴人黃興之生父、上訴人林順之父）、黃阿
    有（上訴人黃興之養父）、黃阿才、黃有才，與上訴人李志強之父李輝斌，曾立
    有土地交換使用契約書，條款為：「一、甲方（指李輝斌）所有坐落梅子樹腳段
    參四地號建地（即重測後之新梅子段三五地號土地）內一部空地（位置乙方之屋
    後）及乙方（指黃阿來等人）所有梅子樹腳段參四之壹地號建地（即重測後之新
    梅子段三七地號土地）內東南片一部溝地（西片溝唇為界址），雙方願互相交換
    使用。二、本交換使用之土地，非經甲乙雙方之同意，任何一方不得於中途片面
    解除本契約。三、乙方日後倘要修建房屋時，其屋背之簷唇，應照舊不得超出搭
    建，否則甲方得以阻止之。四、本契約記載甲方雙方交換使用之地，依照雙方各
    存執同樣之圖面為參考依據。另後註有批明：甲方雙方交換使用之地界，依照現
    有水溝西片溝唇為雙方使用之分界線」。並有附圖。（三）該契約所謂之「現有
    水溝」係五十四年簽約之砌石水溝，惟該水溝於八十四年間因颱風損壞，上訴人
    李志強已整修為混凝土水溝，而將原來的砌石水溝包覆在裡面。（四）經原審法
    院囑託內政部土地測量局實施鑑測，鑑定結果－１圖示小圓圈係圖根點位置。
    ２圖示實線係八十九年度重測後地籍圖經界線，其中Ａ－Ｎ－Ｊ連接實線係石岡
    鄉○○○段三五地號與三七地號土地間之八十九年度重測後地籍圖經界線，與八
    十四年度重測後地籍圖經界線相符。３圖示Ａ－Ｂ－Ｃ連接虛線係鐵皮圍牆位置
    。４圖示Ｄ－Ｅ－Ｆ連接虛線係滴水（屋簷）位置。５圖示Ｂ－Ｍ及Ｋ－Ｌ連接
    虛線係水溝（內緣）位置。６圖示Ｇ－Ｈ－Ｉ連接虛線係新梅子段三七地號建物
    牆壁外緣位置。７圖示Ａ－Ｂ－Ｃ－Ｄ－Ｅ－Ａ連接範圍係新梅子段三七地號逾
    越使用同段三五地號土地範圍內，其面積為七．六五平方公尺。８圖示Ｇ－Ｈ－
    Ｉ－Ｊ－Ｇ連接範圍係新梅子段三七地號逾越使用同段三五地號土地範圍內，其
    面積為０．八三平方公尺。以上有內政部土地測量局於九十一年十一月十四日以
    地測二字第０九一００一六０六四號函檢送之鑑定書及鑑定圖（按該鑑定圖為本
    判決引用為附件）在卷可稽。（五）上訴人李志強於八十八年十一月十一日以東
    勢郵局三五一號存證信函送達上訴人黃興、林順。，嗣上訴人黃興於八十九年五
    月十一日以東勢郵局一０七號存證信函送達上訴人李志強。上訴人林順（或其妻
    ）於九十一年六月間以混土塊及泥土等填塞李志強所有占有上訴人林順土地部分
    之三角形位置水溝，不讓李志強使用，嗣已清除水溝。（六）如鑑定圖上標示Ｃ
    －Ｄ－Ｅ連接範圍即上訴人黃興之房屋屋簷滴水的位置部分已經超過Ｂ－Ｍ的連
    線即西片溝唇（西緣），惟未逾圖示Ｋ－Ｌ連線即東片溝唇（東緣），上訴人黃
    興之房屋牆壁未逾水溝西緣。
三、本件首應審酌者係上訴人李志強主張其所有同段三五地號土地遭上訴人黃興、林
    順各自建造之房屋越界占用之事實，是否實在？經查，原審法院囑託內政部土地
    測量局鑑測結果，兩造之土地於八十九年度重測後之地籍圖經界線係如鑑定圖所
    示Ａ－Ｎ－Ｊ連接之實線，並與八十四年度重測後地籍圖經界線相符，且圖示Ａ
    －Ｂ－Ｃ－Ｄ－Ｅ－Ａ連接範圍逾越使用同段三五地號土地範圍面積七．六五平
    方公尺，另圖示Ｇ－Ｈ－Ｉ－Ｊ－Ｇ連接範圍逾越使用同段三五地號土地範圍面
    積０‧八三平方公尺，此有內政部測量局九十一年十一月十四日地測二字第０九
    一００一六０六四號函檢送之鑑定書及鑑定圖在卷可稽，且為上訴人李志強及林
    順所不爭執，而上開鑑定圖為求測量精確，首先用精密電子測距經緯儀在系爭土
    地附近檢測八十九年度重測時測設之圖根點，經檢核合格後，作為該測區之控制
    點，而後以各圖根點為基點，用上列儀器分別施測系爭土地位置及附近各界址點
    ，並計算各界址點之坐標值輸入電腦，以自動繪圖儀展繪於鑑測原圖上（同重測
    後地籍圖比例尺五百分之一），然後依據臺中縣東勢地政事務所保管之地籍圖、
    地籍調查表、宗地資料等，謄展繪本案有關土地地籍圖經界線，與前項成果核對
    後測定於鑑測原圖上，作成比例尺五百分之一鑑定圖，應可採憑。上訴人黃興辯
    稱上開鑑定圖鑑定之界址位址不正確，並無可採，是上訴人黃興、林順之房屋各
    越界占用上訴人李志強所有同段三五地號土地面積七．六五平方公尺、０‧八三
    平方公尺應可認定。
四、其次，兩造均不爭執上訴人李志強之父李輝斌與上訴人黃興、林順之父黃阿來等
    人於五十四年十月二十八日曾簽立載有如本判決理由三（二）所述內容之交換使
    用契約書，則本件應查明者係依前揭契約交換使用之土地範圍究為何者？
（一）首應查明者為：系爭契約約定「甲乙雙方交換使用之地界，依照現有水溝西片
      溝唇為雙方使用之分界線。」之「現有水溝」即砌石水溝是否已因上訴人李志
      強事後修建為混凝土水溝而東移三十公分？經查，上訴人李志強固主張現場之
      水溝已東移三十公分，惟上訴人黃興、林順均予否認，且上訴人李志強自承其
      做新水溝係將原來的水溝包覆在裡面，無法精確判斷水溝移動多少，但新的水
      溝把原來水溝包起來加水泥等語，則依其陳述，其僅係將原有砌石水溝包覆混
      凝土加強，尚不能證明已將水溝位置東移三十公分，是上訴人李志強主張水溝
      位置已東移三十公分，為不可採。
（二）再者，經查，依該契約書之約款第一、四點、批明之約定及其附圖綜合以觀，
      即第四點明確說明本契約記載甲乙雙方交換使用之地，依照雙方各存執同樣之
      圖面為參考依據，批明：甲方雙方交換使用之地界，依照現有水溝西片溝唇為
      雙方使用之分界線。而兩造土地交界處附近之水溝係自北向南延續至同段三七
      地號土地之東南處彎曲向西延伸，該水溝並未有中斷，此有上訴人黃興在本院
      提出之現場水溝照片二張附卷可證，並為上訴人李志強所不爭執，惟上開鑑定
      圖上所繪之水溝連線並未標示出有上開彎曲情形，即與現場實地情形有間，是
      本件應以上開兩造不爭執之現狀之水溝位置為準，則依該契約之意旨，應認交
      換使用土地之範圍並包含同段三七地號土地以南，該南北水溝西片溝唇（西緣
      ）延伸至東西向水溝北緣以北之部分即上訴人林順所有之房屋占用同段三五地
      號土地之部分，而不僅包含上訴人黃興房屋占用鄰地部分；再參照該契約附圖
      上明確記載「實地使用情形說明『三四之一號占用三四號面積零點零零零九甲
      』」，經換算平方公尺之單位為八點七二九一平方公尺（一台甲=0.9699公頃
      ，0.0009x0.9699=0.00000000公頃=8.7291平方公尺），然鑑定圖所示Ａ－Ｂ
      －Ｃ－Ｄ－Ｅ－Ａ連接範圍部分面積僅七點六五平方公尺，若加上如鑑定圖所
      示Ｇ－Ｈ－Ｉ－Ｊ－Ｇ連接範圍零點八三平方公尺，共計八點四八平方公尺，
      較符合契約約定之實地使用面積，是應認該契約約定之交換使用土地之範圍包
      含未逾水溝西緣之如鑑定圖所示Ａ－Ｂ－Ｅ－Ａ連接範圍與Ｇ－Ｈ－Ｉ－Ｊ－
      Ｇ連接範圍。是上訴人黃興及上訴人林順之房屋牆壁既均未逾越水溝西緣，依
      上開契約之約定，關於上訴人黃興所有房屋占用如鑑定圖所示Ａ－Ｂ－Ｅ－Ａ
      連接範圍及上訴人林順所有房屋占用Ｇ－Ｈ－Ｉ－Ｊ－Ｇ連接範圍，均應屬交
      換使用土地之範圍內。因兩造對現場情形已無爭執，並有現場照片可資為憑，
      上訴人黃興聲請本院履勘現場，核無必要，併此說明。
五、上訴人李志強主張系爭契約於九二一地震房屋全倒拆除後即已失效云云，惟上訴
    人黃興、林順予以否認，經查，參照該契約第二點約定：本交換使用之土地，非
    經甲乙雙方之同意，任何一方不得於中途片面解除本契約。第三點約定：乙方日
    後倘要修建房屋時，其屋背之簷唇，應照舊不得超出搭建，否則甲方得以阻止之
    。綜合以觀，該第三點之約定係提醒乙方如修建房屋時屋簷不得超出約定交換使
    用範圍，且非經雙方同意，一方不得片面解除契約，並無黃阿來等人之房屋如倒
    塌須重建時，契約即為失效之約定。從而上訴人李志強主張兩造坐落系爭二筆土
    地之地上物，於九二一地震時均已全倒，該交換土地使用契約已歸失效云云，尚
    屬無據，不足採認。兩造分別為前開契約之締約人之繼承人，此為兩造所共認，
    故該契約所生之一切權利、義務，兩造依法均應承受，兩造即應受該契約書之拘
    束。上訴人李志強復主張其已於八十八年十一月十一日以東勢郵局三五一號存證
    信函對上訴人黃興、林順為終止系爭契約之意思表示，而上訴人黃興所發載有「
    因發生九二一大地震房屋全倒，我依原地重建，無侵占貴方之土地，不要隨便誣
    賴人，土地界址，請地政機關鑑界為據。」之存證信函及上訴人林順以填塞上訴
    人李志強使用之水溝之行為分別係明示或默示同意上訴人李志強終止契約之意思
    表示云云，此為上訴人黃興、林順所否認。經查，系爭土地交換使用契約約定非
    經契約雙方之同意，任何一方不得於中途片面解除本契約，已如前述，則契約除
    非經繼受上開契約之全體當事人同意，否則自不得由一方片面終止契約，又按非
    對話為要約者，依通常情形可期待承諾之達到時期內，相對人不為承諾時，其要
    約失其拘束力，民法第一百五十七條定有明文。查上訴人李志強上開存證信函之
    內容既稱上開土地交換使用契約上所載明事項為其所強力主張，又稱「閣下如執
    意興建，也應在自身土地權利範圍內，因此本人強力主張，應等地政機關鑑界指
    界確實地界後再興土木，以免日後建物跨越鄰地，造成閣下金錢及財物損失。」
    ，其前後語意欠明，上訴人黃興、林順能否明瞭上訴人李志強之真意係終止上開
    契約之意思表示，顯非無疑；且上訴人黃興於八十九年五月十一日對上訴人李志
    強所發之東勢郵局一０七號存證信函內容並無任何文字提及該土地交換使用契約
    ，不能證明其於存證信函有表明同意上訴人李志強所為終止該契約之意思表示之
    意思，再上訴人李志強亦未舉證證明上開填塞水溝之行為如何屬上訴人林順同意
    終止契約之意思表示，且兩造均不爭執上開填塞水溝之行為係發生於九十一年六
    月，距離上訴人李志強主張其於八十八年十一月十一日以東勢郵局三五一號存證
    信對上訴人黃興、林順為終止系爭契約之意思表示，已相隔一年半，縱認李志強
    八十八年十一月十一日之東勢郵局三五一號存證信函有對黃興、林順為終止系爭
    契約之意思表示，亦因上訴人黃興、林順遲未回應而予早已失效，更無從合意終
    止契約而使契約失效。是上訴人李志強主張系爭契約業因兩造合意終止，即無可
    採。
六、前開契約既仍有效，上訴人黃興、林順之房屋牆壁未逾越系爭水溝西緣部分即如
    鑑定圖所示Ａ－Ｂ－Ｅ－Ａ連接範圍及Ｇ－Ｈ－Ｉ－Ｊ－Ｇ連接範圍，自屬有權
    占有上訴人李志強之土地，上訴人李志強主張依所有物返還請求權，拆除上開地
    上物返還土地，即為無據。又上訴人李志強主張上訴人黃興所有房屋屋簷滴水位
    置如鑑定圖所示Ｃ－Ｄ－Ｅ連接範圍已經超過Ｂ－Ｍ的連線即水溝西緣部分，依
    上開契約書之約定應無使用權云云，是上訴人李志強本於所有權人之地位，請求
    拆除該部分地上物返還土地，固非無據，然上訴人黃興抗辯如鑑定圖Ｃ－Ｄ－Ｅ
    連接之範圍並未超過水溝東緣，且兩造的房屋相鄰中間是水溝，上訴人李志強請
    求拆除如鑑定圖所示Ｃ－Ｄ－Ｅ連接部分的屋簷，並無任何實益云云。按權利之
    行使，不得違反公共利益，或以損害他人為主要目的，民法第一百四十八條第一
    項定有明文，次按權利之行使，是否以損害他人為主要目的，應就權利人因權利
    行使所能取得之利益，與他人及國家社會因其權利行使所受之損失，比較衡量以
    定之。倘其權利之行使，自己所得利益極少而他人及國家社會所受之損失甚大者
    ，非不得視為以損害他人為主要目的，此乃權利社會化之基本內涵所必然之解釋
    （最高法院七十一年度台上字第七三七號判例意旨可資參照）。查本件如鑑定圖
    所示Ｃ－Ｄ－Ｅ連接範圍為細長狀，寬度及面積極小，且未逾兩造房屋間之水溝
    東緣，其滴水位置在水溝上方，對上訴人李志強之土地所有權妨害影響甚微，倘
    予拆除，對上訴人李志強並無利益，反而將影響上訴人黃興之房屋屋頂邊緣之完
    整性而生損害，兩相權衡，顯不相當，依前開判例見解，應認上訴人請求拆除如
    鑑定圖所示Ｃ－Ｄ－Ｅ連接範圍之屋簷，其權利之行使即屬權利濫用，即不應准
    許。
七、綜上所述，上訴人李志強依所有物返還請求權，請求上訴人黃興應將台中縣石岡
    鄉○○○段三五地號土地上如鑑定圖Ａ－Ｂ－Ｃ－Ｄ－Ｅ－Ａ連接範圍之地上物
    拆除，將土地返還上訴人李志強；又上訴人林順應將系爭土地如鑑定圖Ｇ－Ｈ－
    Ｉ－Ｊ－Ｇ連接範圍之地上物拆除，將土地返還上訴人李志強，均無理由，不應
    准許。原審就上訴人李志強請求上訴人黃興應將台中縣石岡鄉○○○段三五地號
    土地上如鑑定圖Ａ－Ｂ－Ｃ－Ｄ－Ｅ－Ａ連接範圍之地上物拆除，將土地返還上
    訴人李志強部分，為上訴人李志強敗訴之判決，自無違誤，上訴人李志強指摘該
    部分判決不當，求為廢棄改判，為無理由，應駁回其上訴；另原審判決上訴人林
    順應將系爭土地如鑑定圖Ｇ－Ｈ－Ｉ－Ｊ－Ｇ連接範圍之地上物拆除，將土地返
    還上訴人李志強，即有未合，上訴人林順指摘為不當，求為廢棄，即有理由，爰
    由本院予以廢棄改判如主文第二項所示。
八、據上論結，本件上訴人黃興之上訴為不合法，上訴人李志強之上訴為無理由，上
    訴人林順之上訴為有理由，依民事訴訟法第四百三十六條之一第三項、第四百五
    十條、第四百四十九條第一項、第七十九條但書，判決如主文。
中      華      民      國    九十二    年      七      月    二十五    日
                                      臺灣臺中地方法院民事第三庭
~B審判長法  官  張瑞蘭
~B      法  官  張國華
~B      法  官  王金洲
右正本證明與原本無異
不得上訴。
中      華      民      國    九十二    年      七      月    二十五    日
~B法院書記官


司法院資訊處製作；財團法人民間司法改革基金會備份。
